臺灣高等法院高雄分院刑事判決　　　　96年度上訴字第1131號
上　訴　人　臺灣高雄地方法院檢察署檢察官
被　　　告　乙○○
上列上訴人因被告偽造文書等案件，不服臺灣高雄地方法院96年
度訴字第631號中華民國96年4月17日第一審判決（起訴案號：
臺灣高雄地方法院檢察署95年度偵字第26785號），提起上訴，
本院判決如下：
    主  文
原判決撤銷。
乙○○故買贓物，處拘役參拾日，如易科罰金，以銀元參佰元即
新臺幣玖佰元折算壹日。
    事  實
一、乙○○明知某不詳姓名年籍綽號「小李」之成年男子所持有
    ，已變造完成之「甲○○」名義之國民身分證，係來源不明
    之贓物（甲○○之國民身分證不慎於民國89年11月13日遺失
    ，經不詳人士撿拾侵占後予以變造），竟仍基於故買贓物之
    犯意，於民國90年3 月間某日，在高雄市火車站，以新臺幣
    3 萬元予以購買（所購買之物除變造之「甲○○」國民身分
    證外，尚有其他物件）。嗣於90年5 月31日23時15分許，經
    警在高雄縣岡山鎮○○○街133 巷1 號5 樓乙○○住處扣得
    上開變造之「甲○○」身分證1 張，始查悉上情。
二、案經高雄縣政府警察局岡山分局報請臺灣高雄地方法院檢察
    署檢察官偵查起訴。
    理  由
壹、證據能力方面
    按傳聞法則之重要理論依據，在於傳聞證據未經當事人之反
    對詰問予以核實，乃予排斥，惟若當事人已放棄對原供述人
    之反對詰問權，於法院審判時表明同意該等傳聞證據可作為
    證據，基於證據資料愈豐富，愈有助於真實發現之理念，並
    貫徹刑事訴訟法修法加重當事人進行主義之精神，確認當事
    人對於證據能力有處分權之制度，傳聞證據經當事人同意作
    為證據，法院認為適當者，亦得為證據。另當事人於調查證
    據時，對於傳聞證據表示「沒有意見」、「對於證據調查無
    意見」，而未於言詞辯論終結前聲明異議，應視為已有將該
    等傳聞證據採為證據之同意，此刑事訴訟法第159 條之5 定
    有明文。被告及檢察官於本院準備程序時已表示對於全案卷
    證之證據能力均無意見（見本院卷第19、20頁），依刑事訴
    訟法第159條之5之規定，應視為被告及檢察官已同意本案全
    部證據均有證據能力，本院斟酌該等證據並非非法取得，亦
    無證明力明顯過低之情形，是該等證據，均得採為證據。
貳、有罪部分
一、訊據被告乙○○（下稱被告）固坦承有於上揭時、地向「小
    李」購買已變造完成之「甲○○」名義國民身分證之事實，
    惟矢口否認有何故買贓物之犯行，辯稱：伊並不知道該張國
    民身分證是來源不明之贓物云云。經查：
  (一)甲○○之國民身分證確曾遺失而申請補發乙節，業據證人甲
    ○○證述在卷（見偵(三)卷第39頁），並有法務部戶役政連結
    作業系統國民身分證異動查詢資料1 紙在卷可佐（見偵(二)卷
    第45頁）；而該張國民身分證經不詳人士撿拾侵占後遭以換
    貼照片及塗改相關資料（將戶籍地塗改為高雄市○○區○○
    里○ 鄰○○○路2 之4 號，父親欄由林敬璽塗改為林敬山，
    母親欄由陳淑絹塗改為陳淑娟）之方式加以變造等情，亦有
    甲○○之個人基本資料查詢結果（見95年度偵字第26785 號
    卷第34頁）及變造後之身分證（見94年度偵字第9540號卷第
    30頁，下稱系爭身分證）各1 紙在卷可稽，足認系爭身分證
    係來源不明之贓物無訛。
  (二)被告自承系爭身分證連同其他物件係伊於90年間在高雄火車
    站向以3 萬元「小李」所購買，因當時伊駕照被吊銷，要拿
    該身分證重辦駕照等語（見偵(三)卷第39頁、本院卷第18、19
    、30頁）。衡諸常情，國民身分證乃表徵國人身分之重要證
    件，除非有特別需求或極熟識、信任之人，否則，不可能將
    國民身分證正本任意交予不認識之人；參以被告自承伊購買
    時就知道東西是偽（變）造的（見原審卷第35頁），足認系
    爭身分證確係甲○○不慎遺失後遭他人撿拾侵占並予以變造
    無訛；而被告既然願意以3 萬元之代價向「小李」購買連同
    本件系爭身分證在內之其他物件用以辦理駕照，則其對於系
    爭身分證係來源不明之贓物亦有認識乙節，亦堪認定。
  (三)綜上所述，被告所辯顯係避就之詞，不足採信，事證明確，
    其故買贓物之犯行洵堪認定。
二、核被告所為，係犯刑法第349條第2項之故買贓物罪。起訴書
    所犯法條欄雖未記載被告犯刑法第349條第2項之故買贓物罪
    ，惟犯罪事實欄業已敘及被告故買贓物之犯行，應認此部分
    之犯罪事實業經起訴，僅係檢察官漏引法條，併予敘明。原
    審未詳為推求，遽為被告無罪之判決，即有未合，檢察官上
    訴意旨指摘原判決為無罪之諭知係屬不當，為有理由，應由
    本院將原判決撤銷改判。審酌被告因一時失慮而故買變造國
    民身分證之贓物，徒增員警查緝贓物之困難，惟並無證據證
    明被告持以犯案，及其犯罪之動機、目的、智識程度（高職
    畢業）、所生之危害有限、犯後坦承部分犯行、態度尚稱良
    好等一切情狀，爰酌情量處如主文所示之刑，並諭知易科罰
    金之折算標準。被告於犯罪時之刑法第41條第1 項前段規定
    「犯最重本刑為5 年以下有期徒刑以下之刑之罪，而受6 個
    月以下有期徒刑或拘役之宣告，因身體、教育、職業、家庭
    之關係或其他正當事由，執行顯有困難者，得以1 元以上3
    元以下折算1 日，易科罰金」，又被告行為時之易科罰金折
    算標準，修正前罰金罰鍰提高標準條例第2 條前段（現已刪
    除）規定，就其原定數額提高為100 倍折算1 日，則本件被
    告行為時之易科罰金折算標準，應以銀元300 元折算1 日，
    經折算為新臺幣後，應以新臺幣90 0元折算為1 日；惟95年
    7 月1 日修正公布施行之刑法第41條第1 項前段則規定「犯
    最重本刑為5 年以下有期徒刑以下之刑之罪，而受6個 月以
    下有期徒刑或拘役之宣告者，得以新臺幣1,000 元、2,000
    元或3,000 元折算1 日，易科罰金」，比較修正前後之易科
    罰金折算標準，以95年7 月1 日施行前刑法第41條第1 項前
    段之規定，較有利於被告，自應依修正後刑法第2 條第1 項
    規定，適用修正前刑法第41條第1 項前段及修正前罰金罰鍰
    提高標準條例第2 條之規定，定其易科罰金之折算標準。
三、另查，被告於92年10月至12月間之某日前，在跳蚤市場向某
    不詳姓名年籍綽號「小李」之成年男子取得未偽造完成之「
    吳文吉」國民身分證後，偽造該身分證並交付予某不詳姓名
    年籍綽號「安安」之成年男子，所犯之刑法第216 條、第21
    2 條行使偽造特種文書罪，業經本院以95年度上訴字第2057
    號判處有期徒刑3 月確定，本案與該案犯罪之時間、手法、
    罪名均不相同，自非同一案件，被告認兩案係同一案件，尚
    有誤會，併予敘明。
參、不另為無罪諭知部分
一、公訴意旨略以：被告於90年間，在高雄市火車站，向「小李
    」購得甲○○之國民身分證後，基於變造特種文書之犯意，
    以換貼照片及塗改相關資料之方式加以變造，再於同年3 月
    間，基於偽造文書、行使偽造文書及特種文書之犯意，先在
    不詳處所偽造「甲○○」印章1 枚後，於同年月30日，持上
    開印章及變造身分證至中國國際商業銀行（現已更名為兆豐
    國際商業銀行，下同）岡山分行填寫開戶申請書，並在上開
    申請書上偽造「甲○○」簽名及署押各2 枚，併同上揭變造
    之身分證，持向銀行人員辦理開戶事宜，致使該銀行人員陷
    於錯誤開立00000000000 號帳戶，並將該帳戶存摺及金融卡
    交付予被告。因認被告涉犯刑法第216 條、第212 條行使變
    造特種文書、刑法第216 條、第210 條行使偽造私文書、刑
    法第217 條偽造印章印文罪嫌云云。
二、按犯罪事實應依證據認定，無證據不得認定犯罪事實；不能
    證明被告犯罪者，應諭知無罪之判決，刑事訴訟法第154 條
    第2項、第301條第1 項分別定有明文。又事實之認定，應憑
    證據，如未能發現相當證據，或證據不足以證明，自不能以
    推測或擬制之方法，為裁判基礎；且認定不利於被告之事實
    須依積極證據，苟積極證據不足為不利於被告事實之認定時
    ，即應為有利於被告之認定；另認定犯罪事實所憑之證據，
    雖不以直接證據為限，間接證據亦包括在內，然而無論直接
    證據或間接證據，其為訴訟上之證明，須於通常一般之人均
    不致有所懷疑，而得確信其為真實之程度者，始得據為有罪
    之認定，倘其證明尚未達到此一程度，而有合理之懷疑存在
    而無從使事實審法院得有罪之確信時，即應由法院為諭知被
    告無罪之判決（最高法院40年度台上字第86號、30年度台上
    字第816號、76年度台上字第4986號判例意旨參照）。
三、公訴人認被告涉有上開罪嫌，無非以證人甲○○之證述、被
    告之供述、中國國際商業銀行94年7 月12日中岡文字第086
    號函暨開戶申請書、中國國際商業銀行94年12月7 日中岡文
    字第168 號函、甲○○身分證影本、法務部戶役政連結作業
    系統查詢資料為其論據。訊據被告堅詞否認有何上開偽造文
    書犯行，辯稱：該變造之甲○○身分證及甲○○之存摺與印
    章係連同其他身分證資料於90年間在高雄火車站向姓名不詳
    之「小李」所購得，我並未變造甲○○之身分證、偽造其印
    章，亦未持之以開戶等語。經查：
  (一)證人甲○○雖證稱：我於89年11月間有遺失身分證再重新補
    領的紀錄；又經我辨識變造之我名義身分證影本，發現其上
    記載之父母姓名、住址均與真實不符，所貼照片也不是我本
    人等語，並有法務部戶役政連結作業系統查詢資料可佐（見
    偵(三)卷第39頁、偵(二)卷第45頁），惟此僅足以證明甲○○之
    身分證曾經遺失致遭人撿拾侵占後加以變造之事實，無從因
    此認定該拾獲或變造身分證之人即為被告。況被告雖坦承曾
    向「小李」購買該甲○○身分證，然稱向「小李」購買時該
    身分證即已經偽（變）造完成（見院卷第35頁），是依其供
    述，亦難認被告有變造或參與變造該身分證之事實。
  (二)該身分證上經變造換貼之照片（見偵(二)卷第30頁），經肉眼
    辨識，與被告之口卡照片（見偵(二)卷第39頁）並不相似，且
    被告亦否認其為該照片上之人，自無從據為不利被告之認定
    。另該身分證之母親欄雖由「陳淑『絹』」塗改為「陳淑『
    娟』」，而恰與被告配偶陳淑娟之姓名相同，然既非「變造
    身分證配偶欄姓名之記載」與「被告配偶姓名」相同，且「
    陳淑娟」與「陳淑絹」原本就極為相似，僅有其中一字部首
    不同之差異，實難排除該結果僅為巧合之可能，亦難執此認
    定此變造行為必與被告有關。
  (三)至於刻有「甲○○」姓名之木質印章1 枚，雖為被告所持有
    ，惟被告辯稱乃與甲○○身分證一同自「小李」處購得，是
    無法排除並非被告偽造之可能性；加以公訴人亦未提供其他
    足使人確信該印章係被告偽造之證據，即該印章是否被告偽
    造仍有合理懷疑存在，自無從遽認被告上開所辯即屬不可採
    信。
  (三)公訴人雖以前揭開戶申請書、甲○○身分證影本，及證人甲
    ○○於偵查所證未曾於高雄之中國國際商業銀行開戶等語，
    欲證明被告有偽造「甲○○」名義之開戶申請書，及持變造
    之甲○○身分證，向銀行申請開戶之事實。惟前開證據雖可
    證明該變造之「甲○○」身分證曾遭他人持以申請開戶，並
    曾偽造甲○○名義之開戶申請書，惟尚無法證明該行使變造
    特種文書及行使偽造私文書之人即為被告。另被告雖曾經警
    於其住處查扣甲○○身分證1 張、戶名甲○○之中國國際商
    業銀行岡山分行帳號00000000000 存摺1 本及甲○○木質印
    章1 枚，惟被告已供稱上開物品皆係其向「小李」一同購得
    等語；且該開戶申請書上之「甲○○」簽名，經原審當庭勘
    驗結果，亦與被告於偵查時所書立之「甲○○」筆跡（見偵
    (三)卷第41頁）明顯不同，此有原審96年3 月27日勘驗筆錄可
    憑（見原審卷第37頁）；職是，尚無從僅以被告持有上開物
    品之事實，即推論其有前開行使變造甲○○身分證及偽造後
    行使甲○○名義之開戶申請書向銀行申請開戶之事實。
四、綜上所述，公訴人所提供之證據既無從證明被告曾變造「甲
    ○○」身分證、偽造「甲○○」印章、持前開變造身分證及
    偽造印章用以偽造甲○○名義之開戶申請書，一同持向中國
    國際商業銀行岡山分行申請開戶之事實，即無從成立公訴人
    起訴之前揭犯行，公訴人認定被告此部分犯行所憑之證據，
    即未達通常一般人均不致有所懷疑，而得以確信其為真實之
    程度。此外，復查無其他積極證據足資證明被告有何行使變
    造身分證、行使偽造私文書、偽造印章之犯行，本應就此部
    分為被告無罪之諭知，惟公訴意旨認此部分與前開有罪部分
    有牽連犯之裁判上一罪關係，依審判不可分原則，爰不另為
    無罪之諭知。
據上論結，應依刑事訴訟法第369 條第1 項前段、第364 條、第
299條第1項前段，刑法第2條第1項、第349條第2項、修正前刑法
第41條第1項前段，刑法施行法第1條之 1，修正前罰金罰鍰提高
標準條例第2條，判決如主文。
本案經檢察官沈紹嘉到庭執行職務。
中　　華　　民　　國　　96　　 年　　6　　月　　29　　日
                  刑事第七庭    審判長法  官 莊飛宗
                                      法  官 黃憲文
                                      法  官 孫啟強
以上正本證明與原本無異。
被告不得上訴。
檢察官如不服本判決應於收受本判決後10日內向
本院提出上訴書狀，其未敘述上訴理由者，並得於提起上訴後10
日內向本院補提理由書狀（均須按他造當事人之人數附繕本）「
切勿逕送上級法院」。
中　　華　　民　　國　　96　　 年　　6　　月　　29　　日
　　　　　　　　　　　　　　　　　　　　　書記官 黃富美
附錄本件判決論罪科刑法條：
刑法第349 條：
收受贓物者，處3年以下有期徒刑、拘役或5百元以下罰金。
搬運、寄藏、故買贓物或為牙保者，處5 年以下有期徒刑、拘役
或科或併科1千元以下罰金。
因贓物變得之財物，以贓物論。
